臺灣高等法院民事判決
108年度上字第1416號
上  訴  人  彭國棟  
被上訴人    張惠珊  
訴訟代理人  邱靖棠律師
複代理人    陳明政律師
訴訟代理人  程居威律師

上列當事人間請求清償債務事件，上訴人對於中華民國108年6月
5日臺灣桃園地方法院107年度訴字第2202號第一審判決提起一部
上訴，本院於109年5月26日言詞辯論終結，判決如下：
    主      文
上訴駁回。
第二審訴訟費用由上訴人負擔。
    事實及理由
上訴人主張：伊於民國97年4月26日與被上訴人共同購買桃園市
  ○○區○○段000000000地號土地及其上新梅九街66巷11號房屋(下
  稱系爭房地) ，買賣總價新臺幣（下同）575萬元，約定產權
  各半，頭期款75萬由伊及伊父親支出，住宅貸款(下稱房貸）
  金額500萬元，由二人平均分擔房貸。計至107年6月25日止，
  伊已支付房貸本息449萬8,626元、房屋稅3萬7,848元、地價稅
  1萬4,666元、裝潢費47萬7,145元，計502萬8,285元（計算式
  ：4,498,626+37,848+14,666+477,145=5,028,285），被上訴
  人應負擔其半數251萬4,143元（計算式：5,028,285÷2=2,514,
  143，小數點以下4捨5入）。詎被上訴人拒絕負擔房貸，復占
  據房屋，自受有不當得利。扣除被上訴人所支付之房貸81萬元
  ，應返還170萬4,143元（計算式：2,514,143-810,000=1,704,
  143）。爰依平均分擔房貸約定及不當得利之規定，請求被上
  訴人返還170萬4,143元本息（原審為上訴人敗訴之判決，上訴
  人提起一部上訴，其他未繫屬本院部分，不予論述）。其上訴
  聲明為：㈠原判決關於駁回後開第㈡項之訴部分廢棄。㈡上廢棄
  部分，被上訴人應給付上訴人170萬4,143元，及自107年9月1
  日起至清償日止，按年息5%計算之利息。
被上訴人則以：兩造間並無平均分擔房貸之約定，伊匯款81萬
  元予上訴人，係為支付兩造及子女之共同家庭生活費用。兩造
  係為婚後共同生活居住而購買系爭房地，房貸屬家庭生活費用
  之一部，即便婚姻關係惡化，兩造仍得自由搬入居住，伊無不
  當得利情事可言，縱有，上訴人繳納房貸，亦屬於履行道德上
  之義務，其請求伊返房貸等170萬4,143元本息，要無理由。倘
  上訴人對伊有債權存在，則以伊所支出之家庭生活費用335萬5
  ,387元抵銷之等語，資為抗辯。
兩造於97年12月19日結婚，於108年7月4日離婚，育有1子（98
  年12月3日出生）。上訴人於97年3月25日購買系爭房地，買賣
  總價款575萬元，頭期款75萬。兩造共同向臺灣土地銀行貸款5
  00萬元，期間20年。系爭房地於97年4月21日所有權移轉登記
  為兩造權利範圍各1/2之事實，為兩造所不爭執（見本院卷第1
  14至115頁），並有房地買賣契約書、住宅貸款契約、所有權
  狀及所有權買賣移轉契約書、登記申請書在卷（見支付命令卷
  第4至17頁、本院卷第23至29頁、第89至103頁），堪信為真實
  。
上訴人依平均分攤房貸之約定及不當得利之規定，請求被上訴
  人給付房貸、房屋稅、地價稅及裝潢費之半數170萬4,143元，
  為被上訴人以前情詞所否認。經查：
㈠兩造間並無平均分擔房貸之約定，上訴人依約請求被上訴人給
  付房貸、房屋稅、地價稅及裝潢費之半數，為無理由。
1.上訴人主張：兩造在辦理系爭房地過戶登記時，有口頭約定要
  平均分擔房貸，房屋稅、地價稅、裝潢費則無約定，因屬購買
  系爭房地後所衍生的費用，請求被上訴人給付伊所支付房貸、
  房屋稅、地價稅及裝潢費之半數云云。被上訴人抗辯：兩造自
  始未約定房貸、房屋稅、地價稅及裝潢費用如何分擔，系爭房
  地係兩造為共同生活所需而購買，房貸、稅賦及裝潢費用均屬
  家庭生活費用之一部分等語。
2.上訴人陳稱：兩造於92、93年開始交往，系爭房地自97年購買
  後至106年8月14日止是全家人住在一起等語（見本院卷第152
  頁）。兩造交往中於97年4月間購入系爭房地後，共同居住於
  系爭房地，並於同年12月19日結婚，兩造之子於98年12月3日
  出生，亦一同居住於系爭房地，足見購入系爭房地係供兩造婚
  後共同生活之處所，為兩造及其子女共同生活居住之目的所購
  置，則於婚姻關係消滅即108年7月4日離婚之前，系爭房地之
  房貸、房屋稅、地價稅及裝潢費之支出，自屬家庭生活費用之
  一部分。
3.上訴人主張：兩造在辦理系爭房地過戶登記時，有口頭約定要
  平均負擔房貸云云，為被上訴人所否認。關於約定平均分擔房
  貸之證據，上訴人稱房貸帳戶裡被上訴人也有支付款項云云（
  筆錄見本院卷第112頁），然購入系爭房地係供兩造婚後共同
  居住，為全家人共同生活居住之目的購置，清償房貸屬家庭生
  活費用之一部，業如上述，則被上訴人曾匯款81萬元至房貸帳
  戶乙事，僅能認為是支出家庭生活費用之一部分，尚難因此認
  為兩造有平均分擔房貸之約定。另上訴人主張：被上訴人為住
  宅貸款契約之共同借貸人，應繳納房貸云云，並提出住宅貸款
  契約影本為證（見本院卷第23至29頁），惟住宅貸款契約僅能
  證明兩造曾共同列為借款人，銀行得請求渠二人清償借款，然
  尚無從證明兩造間有平均分擔房貸之約定。此外，上訴人未再
  舉證證明，應認兩造間並無平均分擔房貸之約定。則上訴人主
  張依平均分擔房貸之約定，請求被上訴人給付其已支付之房貸
  及購買系爭房地後所衍生之房屋稅、地價稅及裝潢費之半數，
  為無理由。
㈡上訴人依不當得利法律關係，請求被上訴人給付房貸、房屋稅
  、地價稅及裝潢費之半數，為無理由。
1.上訴人主張：婚前購置之系爭房地，因口頭約定平均分擔房貸
  、產權各半，被上訴人占據房屋又不負擔任何房貸，卻有一半
  的產權，即屬不當得利等語。被上訴人則否認之。
2.夫妻共同經營婚姻生活，除各依經濟能力、家事勞動或其他情
  事分擔家庭生活費用外，倘夫妻係均從事工作之雙薪家庭，莫
  不彼此分擔日常家務，為一般夫妻婚姻生活之常態情況。民法
  第1003條之1第1項規定：「家庭生活費用，除法律或契約另有
  約定外，由夫妻各依其經濟能力、家事勞動或其他情事分擔之
  。」，除法律或契約另有約定外，家庭生活費用應依雙方之經
  濟能力分擔，經濟能力較高者，應分擔較高之家庭生活費用，
  甚或全額由其負擔，此屬民法第271條之法律另有規定。
3.兩造離婚前為均從事工作之雙薪家庭，並無另以契約約定家庭
  生活費用之分擔，為經營婚姻生活，則應依經濟能力、家事勞
  動或其他情事分擔家庭生活費用。系爭房地之購入，係供兩造
  婚後共同生活之處所，為兩造及其子女共同生活居住之目的所
  購置，兩造間並無平均分擔房貸之約定，兩造108年7月4日離
  婚之前為清償系爭房貸等之支出，屬家庭生活費用之一部分，
  業據前㈠2.所述。被上訴人抗辯：長期以來雙方有錢就會匯入
  房貸帳戶分擔，房屋稅、地價稅及裝潢費主要由上訴人支付，
  被上訴人負擔家庭內子女生活開銷費用，雙方依此慣例運行負
  擔家庭生活費用等語（見本院卷第227頁），上訴人亦自陳：
  因被上訴人從事服務業，工作收入不穩定，所以當被上訴人有
  錢時才會匯款至房貸帳戶等語（筆錄見本院卷第114頁）。足
  見兩造離婚前，關於共同生活處所即系爭房地之房貸、房屋稅
  、地價稅及裝潢費之支付，長期以來是依兩造之經濟能力分擔
  ，不得謂被上訴人受有不當得利。則上訴人依不當得利請求被
  上訴人給付房貸、房屋稅、地價稅及裝潢費之半數，為無理由
  。
4.上訴人自陳：系爭房地自97年購買後至106年8月14日止是全家
  人住在一起，106年8月14日被上訴人搬離，伊一人居住至107
  年6月底，被上訴人始搬回來住，後來同年7月起由被上訴人居
  住迄今，伊搬離，自106年8月14日起小孩一人帶一週等語（見
  本院卷第152頁），足見兩造得自由搬入居住，上訴人於107年
  7月搬離系爭房地，乃自願搬離，上訴人仍可持鑰匙進出系爭
  房地，被上訴人不因此而受有不當得利。附此敘明。
綜上所述，上訴人依平均分擔房貸之約定及不當得利之規定，
  請求被上訴人應給付170萬4,143元，及自107年9月1日起至清
  償日止，按年息5%計算之利息，非屬正當，不應准許。從而，
  原審所為上訴人敗訴之判決，並無不合。上訴論旨指摘原判決
  此部分不當，求予廢棄改判，為無理由，應駁回其上訴。
本件事證已臻明確，兩造其餘之攻擊或防禦方法及所用之證據
  ，經本院斟酌後，認為均不足以影響本判決之結果，爰不逐一
  論列，附此敘明。
據上論結，本件上訴為無理由，依民事訴訟法第449條第1項、
  第78條，判決如主文。
中　　華　　民　　國　　109 　年　　6 　　月　　9 　　日
                  民事第十八庭  
                      審判長法  官  吳青蓉
                            法  官  林政佑
                            法  官  周美雲
                            
正本係照原本作成。
如不服本判決，應於收受送達後20日內向本院提出上訴書狀，其
未表明上訴理由者，應於提出上訴後20日內向本院補提理由書狀
（均須按他造當事人之人數附繕本）上訴時應提出委任律師或具
有律師資格之人之委任狀；委任有律師資格者，另應附具律師資
格證書及釋明委任人與受任人有民事訴訟法第466 條之1第1項但
書或第2項（詳附註）所定關係之釋明文書影本。如委任律師提
起上訴者，應一併繳納上訴審裁判費。
中　　華　　民　　國　　109 　年　　6 　　月　　10　　日

  　　　　　　　　　　　　　書記官  呂  筑
附註：
民事訴訟法第466條之1（第1項、第2項）：
對於第二審判決上訴，上訴人應委任律師為訴訟代理人。但上訴
人或其法定代理人具有律師資格者，不在此限。
上訴人之配偶、三親等內之血親、二親等內之姻親，或上訴人為
法人、中央或地方機關時，其所屬專任人員具有律師資格並經法
院認為適當者，亦得為第三審訴訟代理人。